【裁判字號】    97,台上,4921
【裁判日期】    971002
【裁判案由】    常業詐欺
【裁判全文】
最高法院刑事判決            九十七年度台上字第四九二一號
上  訴  人  甲○○
                    109號6樓
                    號
            乙○○
            丙○○
                    號
            丁○○
                    號
上 列二 人
共      同
選任辯護人  林敏澤律師
            許乃丹律師
上  訴  人  戊○○
                    號
            己○○
                    號
            庚○○
上 列一 人
選任辯護人  黃振銘律師
上列上訴人等因常業詐欺案件，不服台灣高等法院高雄分院中華
民國九十七年二月五日第二審判決（九十六年度上訴字第二二九
三號，起訴案號：台灣高雄地方法院檢察署九十五年度偵字第三
七六五號），提起上訴，本院判決如下：
    主  文
上訴駁回。
    理  由
按刑事訴訟法第三百七十七條規定，上訴於第三審法院，非以判
決違背法令為理由，不得為之。是提起第三審上訴，應以原判決
違背法令為理由，係屬法定要件。如果上訴理由書狀並未依據卷
內訴訟資料，具體指摘原判決不適用何種法則或如何適用不當，
或所指摘原判決違法情事，顯與法律規定得為第三審上訴理由之
違法情形，不相適合時，均應認其上訴為違背法律上之程式，予
以駁回。本件原判決維持第一審依想像競合犯關係從一重論處上
訴人甲○○、乙○○、丙○○、丁○○、戊○○、己○○、庚○
○共同犯修正前刑法常業詐欺罪刑之判決（己○○及丁○○累犯
），駁回其等在第二審之上訴，已詳敘認定犯罪事實所憑之證據
及其認定之理由，並對乙○○所辯非詐騙集團成員，僅幫忙轉交
帳戶，轉交前不清楚簿子是供詐騙使用；丙○○、丁○○、戊○
○、己○○、庚○○所辯其等於領款及匯款之際，並不知道該款
項是詐騙所得，以為所從事者為單純之過帳生意，並非替詐騙集
團工作，與詐騙集團之成員無共同之犯意聯絡及犯行云云，如何
不足採信，均已依據卷內資料詳予指駁及說明，從形式上觀察，
並無任何違背法令之處。查刑法關於正犯、幫助犯之區別，係以
其主觀之犯意及客觀之犯行為標準，凡以自己犯罪之意思而參與
犯罪，無論其所參與者是否犯罪構成要件之行為，皆為正犯，其
以幫助他人犯罪之意思而參與犯罪，所參與者，苟係犯罪構成要
件之行為，亦為正犯，必以幫助他人犯罪之意思而參與犯罪，其
所參與者又為犯罪構成要件以外之行為，始為幫助犯。故以自己
共同犯罪之意思，參與實行犯罪構成要件以外之行為，或以自己
共同犯罪之意思，事先同謀，而由其中一部分人實行犯罪之行為
者，均為共同正犯。又共同正犯，在犯意聯絡之範圍內，應對犯
罪之全部事實負其責任。甲○○在大陸招募人員負責撥打恐嚇詐
騙之電話予國內不特定人，以及接續要求被害人匯款至所購得之
人頭帳戶內；其妻乙○○、妻妹戊○○，則負責收購人頭帳戶，
乙○○並通知戊○○、己○○、庚○○等人收取人頭帳戶後，先
行試卡，並於贓款得手後，迅予提領轉匯；丙○○長期與在大陸
之甲○○集團聯繫，並招募車手己○○、庚○○，負責測試提款
卡、提領贓款及匯款至指定之帳戶，按一定比例分得該詐騙或恐
嚇所得之贓款，為原判決所認定之事實。則乙○○、丙○○、戊
○○、己○○、庚○○雖未直接為如原判決附表一所示之恐嚇詐
騙等犯行之構成要件行為，然係以自己犯罪之意思，與甲○○等
人共同謀議，分擔構成要件以外之行為甚明，原判決因認其等就
該部分犯行與甲○○及「小玲」等不詳大陸人士間具犯意聯絡及
行為分擔，論以共同正犯，並無不合；另丙○○長期與共同被告
林建全（第一審通緝中）集團聯繫，並為之招募車手丁○○、陳
孟德（業據原審判處罪刑確定），負責測試提款卡、提領贓款及
匯款至指定之帳戶，並按一定比例分得該詐騙或恐嚇所得之贓款
，則丙○○、丁○○、陳孟德雖未直接為如原判決附表二所示之
恐嚇詐騙等犯行之構成要件行為，然係以自己犯罪之意思，與林
建全等人共同謀議，分擔構成要件以外之行為甚明，原判決因認
其等與林建全及不詳大陸人士數人間具犯意聯絡及行為分擔，而
論以共同正犯，經核於法洵無違誤。而修正前刑法所謂常業犯，
指反覆以同種類行為為目的之社會活動之職業性犯罪而言，至於
犯罪所得之多寡，是否恃此犯罪為唯一之謀生職業，則非所問，
縱令兼有其他職業，仍無礙於該常業犯罪之成立。本件分別以甲
○○、林建全為首之集團，自民國九十四年十月間起即分別為前
述附表一、二所示恐嚇詐騙或其它方式詐騙之犯罪行為，乙○○
、戊○○、丙○○、己○○、庚○○明知而參與甲○○集團之行
為，丙○○、丁○○、陳孟德亦明知而參與林建全集團之犯行，
前述附表一所示之被害人有劉嘉瑋等六十七人，詐騙金額將近八
百萬元（新台幣，下同）、附表二所示之被害人有辛○○等九十
一人，詐騙金額高達一千三百餘萬元，上訴人等顯有恃該詐騙所
得為生之意思，且有反覆而為之事實表現，原判決因而均論以修
正前刑法之常業詐欺罪，自無不合。又有犯罪之習慣或以犯罪為
常業或因遊蕩或懶惰成習而犯罪者，得於刑之執行完畢或赦免後
，令入勞動場所，強制工作。前項處分期間為三年以下，為修正
前刑法第九十條所明定。原判決以甲○○、乙○○、丙○○三人
均以犯詐欺為常業，並分別為本件大陸與台灣兩地之首腦及重要
幹部，藉此犯罪坐享鉅額收入，而不求正當賺取財物之途徑，亦
顯然因懶惰成習而有犯恐嚇詐騙犯罪之習慣，為矯正其三人繼續
循此不勞而獲之不法行徑，獲取財物，認有實施保安處分以矯正
其等惡習之必要，因以第一審依前述規定，分別諭知甲○○、乙
○○、丙○○於刑之執行完畢後，令入勞動場所強制工作三年、
二年、二年，為無不當，予以維持，用法並無違誤。至第一審判
決主文「並於刑之執行完畢」之後，漏載「或赦免」三字，核屬
不影響於判決本旨之顯然錯誤，本得更正，自不得執為第三審上
訴之適法理由。另扣案如原判決附表三編號２、３所示之物，依
其記載內容觀之，係甲○○所有供犯罪所用之物，附表八編號
至、編號至、編號至所示之物，係己○○所持有，由
詐欺集團所提供供犯罪所用之物，業據己○○供承無誤；同表編
號、、編號至所示之物，係丙○○所持有，由詐欺集團
所提供供犯罪所用之物，同表編號所示之物，係甲○○集團犯
罪所得之物，均據丙○○供承在卷，原判決因而分別依刑法第三
十八條第一項第二款、第三款宣告沒收，經核尚無不合。上訴意
旨，對於原判決究竟如何違背法令，並未依據卷內資料為具體之
指摘，徒執陳詞，而為事實之爭辯，並對原審採證認事之職權行
使，任意爭執，難謂已符合首揭法定上訴要件，其等上訴違背法
律上之程式，均應予駁回。
據上論結，應依刑事訴訟法第三百九十五條前段，判決如主文。
中    華    民    國  九十七  年    十    月    二    日
                      最高法院刑事第十二庭
                          審判長法官  石  木  欽
                                法官  陳  世  淙
                                法官  洪  佳  濱
                                法官  呂  丹  玉
                                法官  段  景  榕
      本件正本證明與原本無異
                                      書  記  官
中    華    民    國  九十七  年    十    月   十三   日
                                                Ａ


司法院資訊處製作；財團法人民間司法改革基金會備份。
